最高法院刑事判決　　　　　　　　　 111年度台上字第1551號
上　訴　人　余奕麟



上列上訴人因強盜強制性交案件，不服臺灣高等法院中華民國11
0 年11月18日第二審判決（110 年度侵上訴字第119 號，起訴案
號：臺灣新北地方檢察署109 年度偵字第12318 號），提起上訴
，本院判決如下：
    主  文
上訴駁回。
    理  由
一、按刑事訴訟法第377 條規定，上訴於第三審法院，非以判決
    違背法令為理由，不得為之。是提起第三審上訴，應以原判
    決違背法令為理由，係屬法定要件。如果上訴理由書狀並未
    依據卷內訴訟資料，具體指摘原判決不適用何種法則或如何
    適用不當，或所指摘原判決違法情事，顯與法律規定得為第
    三審上訴理由之違法情形，不相適合時，均應認其上訴為違
    背法律上之程式，予以駁回。
二、本件原判決撤銷第一審之不當判決，改判論處上訴人甲○○
    犯強盜強制性交罪刑。已詳敘認定犯罪事實所憑證據及認定
    之理由。
三、證人之陳述前後稍有不符或相互間有所歧異，究竟何者為可
    採，事實審法院非不可本於經驗法則，斟酌其他情形，作合
    理之比較，定其取捨。若其基本事實之陳述與真實性無礙時
    ，仍非不得予以採信，非謂一有不符或矛盾，即認全部均為
    不可採信。又被害人縱立於證人地位而為指證及陳述，亦不
    得作為有罪判決之唯一依據，仍應調查其他證據以察其是否
    與事實相符，亦即仍須有補強證據以擔保其指證、陳述之真
    實性，而為通常一般人不致有所懷疑者，始得採為論罪科刑
    之依據。所謂補強證據，係指被害人之陳述本身以外，足以
    證明犯罪事實確具有相當程度真實性之證據，不以證明犯罪
    構成要件之全部事實為必要。無論是直接證據、間接證據，
    或係間接事實之本身即情況證據，祇須與被害人指述具有相
    當關聯性，且與被害人之指證相互印證，綜合判斷，已達於
    使一般之人均不致有所懷疑，得以確信其為真實者，即足當
    之。證人陳述之證言中，關於轉述聽聞自被害人陳述被害經
    過部分，固屬與被害人之陳述具同一性之累積證據，並不具
    補強證據之適格。但作為間接證據、情況證據以論斷被害人
    陳述當時之心理或認知，或是供為證明對該被害人所產生之
    影響者，其待證事實與證人之知覺間有關聯性，則為適格之
    補強證據。至證據之取捨及事實之認定，為事實審法院之職
    權，如其判斷無違經驗法則或論理法則，即不能任意指為違
    法。
四、原判決綜合判斷告訴人AD000-A109037 （人別資料詳卷，下
    稱A 女）、證人洪麗棻（宿舍舍監）、A 女表姊（人別資料
    詳卷）關於A 女事後害怕、發抖之情緒反應之證述、上訴人
    坦承主動與A 女分手後，於民國109 年2 月1 日晚間在新北
    市永和區租屋處多次毆打A 女、限制A 女自由，翌日凌晨未
    詢問A 女是否同意，即與A 女為性交、口交。其有於A 女洗
    澡前、性交後及睡覺前綁住A 女雙手，亦有掌摑A 女，命解
    鎖手機網路銀行帳戶密碼，各轉帳新臺幣（下同）5 萬元、
    5 萬元至其銀行帳戶內之供述、卷附A 女與上訴人案發前之
    通訊軟體LINE對話紀錄、天主教耕莘醫療財團法人永和耕莘
    醫院（下稱天主教永和耕莘醫院）受理疑似性侵害事件驗傷
    診斷書、109 年11月25日函及所附附件（顯示A 女受有頭、
    臉部、胸部、四肢多處瘀傷、鈍挫傷、兩肩扭傷、雙手腕多
    處綑綁擦傷及左大陰唇外側瘀傷）、內政部警政署刑事警察
    局鑑定書、A 女之彰化銀行帳戶存摺封面及內頁明細照片、
    上訴人之中國信託銀行帳戶存款交易明細、臺中榮民總醫院
    嘉義分院109 年9 月18日函及所附A 女病歷摘要表（記載A 
    女有部分符合創傷壓力症之相關症狀）等證據，因而認定上
    訴人有本件強盜強制性交犯行。並敘明：上訴人違反A 女性
    自主決定意思，對A 女強制性交。A 女之左大陰唇外側瘀傷
    與身體多處瘀傷，均為同一時期產生。上開洪麗棻、A 女表
    姊之證詞、A 女之驗傷診斷書及病歷摘要表，得為A 女指證
    上訴人強制性交之補強證據。A 女離開上訴人租屋處後，未
    立即報警，及A 女於第一時間向洪麗棻求助時未提及遭性侵
    害，如何與常情無違。上訴人提出之案發後與A 女之LINE對
    話紀錄、第一審勘驗上訴人手機資料光碟的筆錄（影像顯示
    A 女於109 年2 月1 日晚間11時許洗完澡後，在房間吹頭髮
    時，並未遭綑綁）、A 女曾傳送訊息向友人表示擔心被潑硫
    酸、上訴人涉嫌於109 年1 月31日對A 女強制性交部分，經
    臺灣新北地方檢察署檢察官偵查後，認犯罪嫌疑不足，而以
    109 年度偵字第12318 號（下稱另案）不起訴處分書為不起
    訴處分，及A 女對於雙手遭綑綁方式的證言不一致等情，如
    何不足為有利於上訴人之認定。A 女經體能較優之上訴人，
    長時間綑綁，多次毆打成傷及掌摑凌辱，身體上、精神上均
    已處於不能抗拒之狀態。上訴人自A 女手機轉帳10萬元，主
    觀上有不法所有之意圖。上訴人與A 女分手前有無類似金錢
    往來前例、上訴人曾自帳戶提領1 萬元、2 萬元及事後歸還
    A 女10萬元等情，均不足為有利於上訴人之認定。上訴人所
    為：由案發後A 女與其頻繁通訊可知，事發當時與A 女還是
    男女朋友，沒有真的分手，與A 女是合意性交。其轉帳10萬
    元進入帳戶並無不法意圖，只是用之前的方法留住A 女，之
    後已將10萬元返還A 女之辯解，及其原審辯護人所為：上訴
    人租屋處與新北市政府警察局永和分局（下稱永和分局）僅
    有1 百公尺之遙，A 女脫困後，先返回宿舍，未立即報警，
    可見A 女未遭控制。又A 女未趁上訴人外出時求救，案發後
    仍有親密對話，可證A 女與上訴人當下仍有實質交往關係。
    而A 女左大陰唇外側瘀傷，係上訴人傷害A 女時不慎造成。
    另A 女尚有其他帳戶，帳戶餘額甚高。上訴人並未全部轉帳
    ，當日下午亦提領3 萬元欲返還。足見上訴人係依兩人先前
    相處模式轉帳，主觀上並無不法所有意圖之辯護意旨，如何
    不足採信等由甚詳。所為論列說明，與卷證資料悉相符合，
    亦不違背經驗法則，於法尚無不合。
五、上訴人提起第三審上訴，仍執陳詞爭辯其與A 女係合意性交
    ，且其自A 女手機轉帳，主觀上並無不法所有之意圖，A 女
    客觀上亦未處於不能抗拒之狀態。並謂：（一）A 女與上訴
    人原係情侶，上訴人並無與A 女分手之真意，A 女仍視上訴
    人為男友。原審未調查上訴人與A 女發生性行為之經驗及習
    慣，率引「消除對婦女一切形式歧視公約」，將審判者主觀
    選擇之標準強加於上訴人，顯違證據、經驗及論理法則。（
    二）A 女離開上訴人租屋處後，隨時可切斷與上訴人之通訊
    ，卻未向路人求助或向永和分局報案，即搭公車回公司宿舍
    ，嗣為取回手機等物，經舍監洪麗棻慫恿，才報警處理。A 
    女之舉措，顯違經驗法則。（三）第一審勘驗上訴人手機內
    監視錄影系統留存之片段零碎影片，A 女神色自若在上訴人
    身旁吹頭髮，準備就寢，並無A 女所述雙手遭反綁之情形，
    可見當日監視器並未正常運作，其無監控A 女之行動。（四
    ）A 女倘不願意與上訴人性交，大可放聲呼救，引起鄰居注
    意，卻未為之，足徵所述不實。且上訴人僅略高於A 女，體
    型相近，並無顯著體型、力氣之優勢。（五）A 女自承上訴
    人未曾說過會潑A 女硫酸。可見A 女慣以誇大不實之言詞向
    他人訴苦。又洪麗棻、A 女表姊聽聞A 女陳述離開上訴人租
    屋處之際遭上訴人恫嚇部分，係屬與A 女之陳述具同一性之
    重覆性證據，不得作為A 女指證遭上訴人恫嚇不得報警之補
    強證據。且A 女與洪麗棻對於恫嚇內容的證述亦有歧異。（
    六）天主教永和耕莘醫院函復無法單憑A 女傷痕判定是因誰
    受傷。A 女左大陰唇外側瘀傷既非撕裂傷，可能係上訴人傷
    害A 女時發生拉扯或性交過於激烈所造成。（七）A 女對性
    交時有無遭綑綁、如何遭綑綁的印象理應極為深刻，不可能
    因時間久遠，即印象模糊。原判決採信A 女有瑕疵之虛偽證
    言，有違經驗、論理法則。況A 女既證稱就寢前上訴人改以
    柔軟之褲頭棉繩綑綁雙手等語，自無可能造成A 女雙手手腕
    多處綑綁擦傷。（八）A 女於案發後仍頻繁以LINE與上訴人
    為親暱、性暗示的對話，與性侵害被害人不願與加害人接觸
    之常情不符。且對話內容與A 女經臺中榮民總醫院嘉義分院
    醫師診斷，有適應性障礙混合呈現焦慮與憂鬱，及A 女就醫
    時自述壓力來源為遭前男友性侵等情，亦互相矛盾。（九）
    A 女誣指上訴人於109 年1 月31日涉犯強制性交部分，業經
    檢察官另案為不起訴處分確定，堪認上訴人指證本件強制性
    交亦屬不實。（十）由A 女於109 年4 月9 日以LINE傳送「
    去年有一次吵架，你不還我手機，我就半夜馬上去領3 萬給
    你，但是後來你還是留我，隔天你有還我錢。」訊息予上訴
    人，可知上訴人曾有收受金錢以挽留A 女之前例。又上訴人
    轉帳前A 女帳戶內存有21萬7,694 元，且A 女有兩個網路銀
    行帳戶。上訴人倘有不法所有意圖，何以未將A 女帳戶內之
    款項全數轉帳或領出。上訴人復於警方通知前即主動提款欲
    歸還A 女，足徵主觀上並無不法所有之意圖。況上訴人係在
    A 女充分休息，未經綑綁，得自由離去之情況下，經A 女同
    意，使用A 女手機轉帳。當時上訴人既未對A 女施以暴行，
    亦未限制A 女人身自由，A 女並無不能抗拒之情事。上訴人
    所為，不該當強盜罪之構成要件。原判決認定上訴人有不法
    所有意圖及A 女客觀上有不能抗拒之情事，與卷證資料不符
    ，不但違背經驗、論理法則，並有判決理由不備之違誤等語
    。惟查A 女未大聲呼救，與A 女與上訴人是否合意性交，並
    無必然關係。又原判決是依憑A 女之指證、上訴人否認攻擊
    A 女下腹部之供述，參酌A 女左大陰唇外側瘀傷之位置及形
    成時間，認定A 女之傷勢與上訴人之強制性交有關。天主教
    永和耕莘醫院主治醫師針對A 女左大陰唇外側瘀傷之成因說
    明：「……但無法單憑A 女傷痕判定是因誰受傷，僅描述傷
    痕位置供參考依據。」不足為有利於上訴人之認定。另A 女
    遭上訴人毆打、綑綁、強制性交及掌摑後，被迫解鎖手機網
    路銀行帳戶密碼轉帳款項至上訴人銀行帳戶，與A 女之前為
    領回手機而主動領錢給上訴人，上訴人於隔天還錢之情狀迥
    異，上訴人執此主張其無不法所有之意圖，顯屬無據。原判
    決未就此說明，於判決不生影響。至上訴人與A 女之前發生
    性行為之習慣、上訴人於租屋處裝設之監視系統是否正常運
    作及A 女離開上訴人租屋處前有無遭上訴人恫嚇等情，均無
    礙於上訴人違反A 女性自主決定意思，對A 女強制性交，及
    上訴人自A 女手機轉帳5 萬元、5 萬元時，A 女身體上、精
    神上均已處於不能抗拒之狀態之認定。其餘上訴意旨，則係
    就原審採證、認事之職權行使、原判決已說明及於判決無影
    響之事項，以自己之說詞或持不同之評價，為事實上之爭辯
    ，俱非適法上訴第三審之理由。
六、刑之量定，屬為裁判之法院裁量之職權，如其量刑已以行為
    人之責任為基礎，並斟酌刑法第57條各款所列情狀，在法定
    刑度內，酌量科刑，而無違反公平、比例及罪刑相當原則，
    致明顯輕重失衡情形，自不得指為違法。原判決已敘明就上
    訴人所犯強盜強制性交罪，以其之責任為基礎，具體斟酌刑
    法第57條所列各款事項而為量刑，既未逾越法定刑度，亦無
    違背公平正義之情形，屬量刑裁量職權之適法行使，尚難指
    為違法。上訴意旨謂共同使用工具性侵，強盜金額數倍於本
    案之被告，法院亦僅量處有期徒刑5 年餘，有臺灣高等法院
    101 年度侵上更（一）字第17號、109 年度侵上訴字第315
    號等判決可參。原判決量處上訴人有期徒刑11年6 月，實屬
    過苛，有違罪刑相當、比例及平等原則。惟查個案量刑裁量
    之具體情節不同，尚難比附援引。不能執他案量刑，指摘原
    判決違法。況刑法第332 條之法定刑有期徒刑部分為10年以
    上。上訴意旨係對原審量刑裁量之職權行使，任憑己意而為
    指摘，仍非上訴第三審之適法理由。
七、本院為法律審，無從調查事實及審酌當事人提出之新證據。
    上訴人上訴本院後始提出上證1 之楊延壽診所110 年12月29
    日診斷證明書影本，欲證明上訴人罹有憂鬱症合併失眠，辨
    識能力遠較一般人低下，殊非適法上訴第三審之理由。
八、依上所述，本件上訴違背法令上之程式，應予駁回。
據上論結，應依刑事訴訟法第395 條前段，判決如主文。
中    華    民    國   111    年    4     月    27    日
                  刑事第七庭審判長法  官  李  英  勇  
                                  法  官  洪  兆  隆  
                                  法  官  吳  冠  霆  
                                  法  官  邱  忠  義  
                                  法  官  楊  智  勝  
本件正本證明與原本無異
                                  書記官
中    華    民    國   111    年    5     月    2     日